【裁判字號】    91,上,863
【裁判日期】    920429
【裁判案由】    租佃爭議
【裁判全文】
臺灣高等法院民事判決          九十一年度上字第八六三號
    上  訴  人  乙○○
    訴訟代理人  藍松喬律師
    被 上訴 人  戊○○
                甲○○
                丙○○
                己○○
                            三.
                丁○○
                曾廣熾
    共      同
    訴訟代理人  朱昭勳律師
右當事人間請求租佃爭議事件，上訴人對於中華民國九十一年八月二日臺灣桃園地方
法院八十九年度訴字第八七七號第一審判決提起上訴，本院判決如左：
    主      文
上訴駁回。
第二審訴訟費用由上訴人負擔。
    事      實
甲、上訴人方面：
一、聲明：
   (一)原判決廢棄。
   (二)被上訴人在第一審之訴駁回。
二、陳述：除與原判決記載相同，茲引用之外，補稱略以：
  (一)上訴人之先父陳阿因向被上訴人承租坐落桃園縣楊梅鎮○○段二五之二號、同鎮
    ○○○○段（下稱系爭地段）四六一－一號、四六八－一三號、四六三號土地：
    1.原於系爭地段四六三號土地上有農舍，嗣因倒塌，被上訴人乃同意上訴人於系
      爭地段四六三號土地興建農舍。
    2.依行政院秘書台四十五內字第六九四三號函「出租人無償供給佃農使用之農舍
      ，在使用期間之修繕費用，由何方負擔案，查本案於土地及耕地三七五減租條
      例中既無規定，依照減租條例第一條之規定，似可適用民法第四百六十九條前
      段規定，由現使用佃農負擔其使用期間之修繕費（台灣省政府四十六年二月二
      十六日肆陸府民地督字第六七七號令）」。
    3.上訴人之父承租被上訴人農地外，原有農舍倒塌由被上訴人收回，上訴人別無
      農舍房屋居住，乃在系爭地段四六八－一三號土地上修建農舍居住，以安心耕
      作並無不當。
  (二)上訴人所居住者為農舍，依最高法院四十三年台上字第一號判例意旨所示，上訴
    人本有無償使用農舍之權利，自無違反耕地三七五減租條例第十六條第一、二項
    之規定。
  (三)系爭地段四六八－一三號土地，於民國（下同）九十年六月十九日分割登記系爭
    地段四六八－一四號特定農業區（下稱系爭土地），使用類別農牧用地，面積○
    ．七三三四公頃，由上訴人繼續耕作。
  (四)上訴人之父陳阿因亡故後，上訴人兄弟繼承分別耕作被上訴人土地，上訴人耕作
    系爭土地，並無農舍及曬谷場，六十九年間由被上訴人同意在耕作之土地上興建
    農舍，有桃園縣政府建設局核發之楊鎮建字第一一八七號建造執照可查，此為耕
    地三七五減租條例第十二條規定，出租人本有無償提供佃農農舍使用之規定，上
    訴人並無違反耕地三七五減租條例之規定，被上訴人請求拆屋交地即無理由。
  (五)前開農舍為實施都市計劃外地區自用農舍建照，且土地所有權同意書，丙○○、
    甲○○、曾安長、戊○○蓋同意使用土地全部，而被上訴人同意書及其土地登記
    謄本，經主管官署核對時一一打「ˇ」，表示慎重核對，並經官署蓋上騎縫印，
    已列為公文書之一部份。又該農舍工程設計圖，呈報主管官署已列為公文書一部
    分之建築圖，法定空地面積為九○四．二八平方公尺，實際上，上訴人農舍及晒
    谷場僅六九四平方公尺，並無超過法定空地使用面積。
乙、被上訴人方面：
一、聲明：上訴駁回。
二、陳述：除與原判決記載相同，茲引用之外，補稱略以：
  (一)坐落於系爭土地上如原判決附圖所示（c）部分面積 ○．○二一九公頃之地上物
    ，係上訴人擅自興建之房屋（下稱系爭房屋），根本非原有農舍：
    陳阿因生前耕作期間，原有農舍係坐落於楊梅鎮○○段一七三地號建地上，上訴
    人未經被上訴人等同意，竟在其分耕之系爭土地，擅自興建樓房居住，顯已違反
    耕地三七五減租條例第十六條第一、二項之規定。
  (二)上訴人所舉最高法院五十五年台上字第二六七七號判決（上訴理由狀指為判例，
    顯有錯誤）或最高法院四十三年台上字第一號判例要旨係就農舍是否得以收回，
    或以農舍使用權應附屬於耕地之租賃關係而發生，故其存續期間與耕地之租賃期
    間相同等問題所為之判決，此與耕地三七五減租條例第十六條第一、二項所定承
    租人不自任耕作，原訂租約無效之意旨風馬牛不相及，不足為本件之參考。
  (三)桃園縣楊梅鎮公所（下稱楊梅鎮公所）六十九年二月四日楊鎮建字第一一八七號
    檔案內所附「土地使用權同意書」（下稱使用同意書），係出於偽造：
    1.使用同意書上土地所有權人丙○○、朱傅孕、曾安長、戊○○所蓋印章，非該
      等所有權人所有之印章，而係上訴人所盜刻者。
    2.使用同意書上朱傅孕之住址為「關西鎮大東里八鄰八十五號」，丙○○之住址
    「楊梅鎮瑞原里十一鄰上陰影窩八十四號」，乃係根據土地登記簿所載三十九
      年四月四日登記時之住址，惟上訴人於六十八年十一月間就本件申請建築房屋
      時，朱傅孕早已遷移並
      一巷一號一樓，而丙○○之住址及
      平路一一一號」，如當時朱傅孕、丙○○係親自蓋章，其住址必然寫上台北市
      、桃園縣平鎮鄉之住址，不可能寫「關西鎮大東里八鄰八十五號」、「楊梅鎮
      瑞原里十一鄰上陰影窩八十四號」。而其餘所有權人之住址亦完全抄襲土地登
      記簿上之住址，且該檔案中並無土地所有權人之
    3.使用同意書上並無日期之記載，如係所有權人親自蓋章，必寫上日期。
    4.使用同意書之前段括弧內有「本同意書應從同意日起年內提出申請執照，逾期
      無效」，如同意書係所有權人親自蓋章必定在該「．．．．同意  日起年內．
      ．．．」之空格欄填上「半年」或「一年」或「二年」。
    5.使用同意書上土地之地號為「上陰影窩段四六八之一三」，土地面積一八、一
      二一平方公尺，同意使用土地面積欄所填：「全部」，則為上訴人擅自填寫，
      蓋如係被上訴人等共有人所寫，絕不可能填寫「全部」，因該四六八之一三之
      地號土地面積一八、一二一平方公尺，係由乙○○之五個兄弟即陳永、陳永
      井、陳永上、陳永奎再加上訴人所耕作，而上訴人則耕作其中一部分亦即現在
      已分割之系爭土地，不可能全部，可見該同意書係出於偽造。
  (四)六十八年上訴人向楊梅鎮公所申領建築執照時所提系爭地段四六八之一三地號之
    土地登記簿謄本時，共有人丙○○之國民
    或因丙○○登記所有權於六十七年三月十六日新近登記，故予記載；至於朱傅孕
    登記所有權在三十九年四月四日、曾安長亦相同，戊○○則係在六十五年三月十
    五日，故登記較早應在另外地號共有土地上載有
    、四六一之一地號之登記簿上載有戊○○之
    之筆數多達二十多筆，故其中必有記載
    所閱覽登記簿必可發現每一共有人之
    載有所有人之
    要非有理
  (五)上訴人實際所建系爭房屋之面積，遠超出建造執照核准建築之面積：
    上訴人實際所建房屋之面積為二一九平方公尺（○．○二一九公頃），將稻田變
    更為水泥地部分為四七五平方公尺（○．○四七五公頃），而建造執照所核准之
    面積為八二．五○平方公尺，兩相比較，上訴人不但未經土地所有權人同意，且
    擅自擴建，並超出甚多。復將稻田變更為水泥地達四七五平方尺，顯然將承租之
    土地，擅自建築房屋居住，並供其他非耕作之用（即水泥地），足見不在自任耕
    作之列，應構成三七五減租條例第二項所定原訂原租約無效之原因。
    理      由
一、被上訴人丁○○、曾廣熾等二人雖因系爭土地之共有物分割登記，而變更為非系
    爭土地之共有人，惟因被上訴人丁○○、曾廣熾等二人仍係系爭土地之原始出租
    人，故被上訴人丁○○、曾廣熾等二人仍得與其餘被上訴人共同主張行使租賃物
    返還請求權，合先敘明。
二、被上訴人起訴主張：系爭土地原係上訴人之父親陳阿因向伊等承租耕作，而於陳
    阿因死亡後，即由上訴人繼承耕作，上訴人未經伊等之同意，竟在承租之系爭土
    地上興建系爭房屋即詳如原判決附圖所示（ c）使用面積○‧○二一九公頃部分
    ，供自己及家人居住使用，自屬不自任耕作之情形，應構成耕地三七五減租條例
    第十六條第二項所定，原訂租約無效之原因，伊等自得收回系爭土地，爰本於租
    賃物返還請求權之規定，請求上訴人將如原判決附圖所示（c） 房屋使用部分面
    積○‧○二一九公頃之房屋建物拆除，及將系爭土地即如原判決附圖所示面積○
    ‧七三三四公頃之土地｛即包括該土地內（a)稻田使用部分面積○‧六六四○公
    頃、(ｂ)水泥地部分面積○‧○四七五公頃、(ｃ)房屋使用部分面積○‧○二一
    九公頃｝返還予伊等。上訴人則以：伊在系爭土地上建築房屋係經過被上訴人等
    人之同意等語，作為抗辯。
三、被上訴人主張：系爭土地為伊等所共有，且伊等與上訴人就系爭土地訂有耕地三
    七五租約，又上訴人目前在系爭土地上興建系爭房屋，使用面積為○‧○二一九
    公頃，供上訴人及其家人居住等事實，業據提出台灣省桃園縣私有耕地租約書影
    本一件、附圖一份、土地登記謄本一份等證物為證（見原審卷第五三至五八頁、
    六五頁），復為上訴人所自認，並經原審履勘現場及囑託桃園縣楊梅地政事務所
    派員測量屬實，製有勘驗筆錄及如原判決附圖所示之土地複丈成果圖附卷為憑（
    見原審卷第一一八至一二一頁），被上訴人此部分之主張，自堪信為真實。
四、被上訴人又主張：上訴人未經伊等之同意，在系爭土地上興建系爭房屋居住等語
    。上訴人則抗辯：伊建築系爭房屋係經過被上訴人等人之同意。經查：
  (一)被上訴人主張：上訴人之被繼承人陳阿因生前耕作期間，原有農舍係坐落於楊梅
    鎮○○段一七三地號建地上，復為上訴人所不爭執（見本院卷第三九頁），則上
    訴人抗辯：伊之被繼承人陳阿因原於系爭地段四六三號土地上有農舍，自不足採
    。
  (二)上訴人建築系爭房屋時曾申請建築執照，並附有土地所有權人丙○○、朱傅孕、
    曾安長、戊○○之使用同意書，固經本院向楊梅鎮公所函調該所六十九年二月四
    日楊鎮建字第一一八七號建築執照資料查明屬實，有該所九十二年一月六日楊鎮
    建字第○九一○○三四八四五號函附楊鎮建字第一一八七號（該函誤繕為一一八
    九號）建築執照所有送審資料乙冊在卷可考（見本院卷第四七頁及外放證物）。
    惟被上訴人主張：使用同意書上土地所有權人所蓋印章，非該等所有權人所有之
    印章，而係上訴人所盜刻者，使用同意書係出於偽造。查使用同意書為同一人所
    書寫，其上並無土地所有權人丙○○、朱傅孕、曾安長、戊○○之簽名，且於上
    訴人申請建築執照時被上訴人朱傅孕、丙○○分別
    炤里八鄰新生南路一段一六一巷一號一樓」、「桃園縣平鎮鄉○○村○鄰○○路
    一一一號」，亦有被上訴人提出之
    ），核與使用同意書上所載被上訴人朱傅孕、丙○○之住址不符，上訴人復未能
    舉證證明使用同意書上土地所有權人之印章，為所有權人丙○○、朱傅孕、曾安
    長、戊○○等人所有並由其等所蓋用，則上訴人抗辯：伊建築系爭房屋係經過被
    上訴人等人之同意云云，實堪質疑。
  (三)縱認使用同意書上土地所有權人之印章，為所有權人丙○○、朱傅孕、曾安長、
    戊○○等人所蓋，惟上訴人申請建築執照並經核准之基地面積為八二．五○平方
    公尺，而目前系爭房屋之面積為二一九平方公尺（○．○二一九公頃）、水泥地
    部分為四七五平方公尺（○．○四七五公頃），業經原審會同地政事務所人員履
    勘現場及測量屬實，並有勘驗筆錄及如原判決附圖所示之土地複丈成果圖在卷足
    憑，足見上訴人於取得建築執照後擅自擴建，且超出甚多，則其超出經核准之基
    地面積範圍擅自擴建及將稻田變更為水泥地部分，顯未經土地所有權人同意，致
    使耕地無法地盡其利，自有不自任耕作之情事。上訴人抗辯：依申請建築執照所
    附之建築圖，法定空地面積為九○四．二八平方公尺，伊農舍及晒谷場僅六九四
    平方公尺，並無超過法定空地使用面積，惟查建築房屋基地面積不得超出建築執
    照所核准之範圍，上訴人抗辯，自不足採。
  (四)按承租人應自任耕作，並不得將耕地全部或一部轉租於他人，承租人違反此規定
    時，原訂租約無效，得由出租人收回自行耕種或另行出租，耕地三七五減租條例
    第十六條第一項、第二項規定甚明。所謂承租人應自任耕作，係指承租人應以承
    租之土地供自己從事耕作之用而言；如承租人以承租之土地建築房屋居住或供其
    他非耕作之用者，均不在自任耕作之列，應構成同條第二項所定原訂租約無效之
    原因（最高法院七十年度台上字第四六三七號判例參照）。又按耕地三七五減租
    條例第十六條第二項所謂原訂租約無效，係指承租人違反前項所定不自任耕作或
    轉租之限制時，原訂租約無待於為終止表示，當然向後失其效力，租賃關係因而
    歸於消滅而言。非謂租賃關係自始不存在。故出租人應有租賃物返還請求權，此
    觀諸同條項後段：「得由出租人收回自行耕種或另行出租」之規定自明（最高法
    院八十年度台再字第一五號判例參照）。經查，上訴人既有未經被上訴人同意，
    於系爭土地上興建系爭房屋使用面積○‧○二一九公頃，供上訴人及其家人居住
    等事實，顯見上訴人未將系爭土地供耕作使用，致使耕地無法地盡其利，自有不
    自任耕作之情事，參諸前開判例意旨及耕地三七五減租條例第十六條第一、二項
    規定，兩造就系爭土地所訂立之耕地租約，自上訴人違反上開不自任耕作之限制
    規定時，無待於被上訴人為終止之表示，當然向後失其效力，租賃關係因而歸於
    消滅，且出租人即被上訴人等人應有租賃物返還請求權。
五、綜上所述，被上訴人主張：上訴人未經伊等之同意，在系爭土地上興建系爭房屋
    可採。從而，被上訴人依據耕地三七五減租條例第十六條第二項之規定，主張兩
    造間就系爭土地之耕地租賃關係無效，並本於租賃物返還請求權之法律關係，請
    求上訴人應將系爭土地內如原判決附圖所示 (ｃ)房屋使用部分面積○‧○二一
    九公頃之地上建物拆除，及將系爭土地即如原判決附圖所示面積○‧七三三四公
    頃之土地｛即包括該土地內（a)稻田使用部分面積○‧六六四○公頃、(ｂ)水泥
    地部分面積○‧○四七五公頃、(ｃ)房屋使用部分面積○‧○二一九公頃｝返還
    予被上訴人，為有理由，應予准許。是則原審判命上訴人拆屋還地，核無不合。
    上訴意旨指摘原判決不當，求予廢棄改判，為無理由，應予駁回。
六、本件事證已臻明確，兩造其餘攻擊防禦方法及所為之舉證，經審酌後並不影響判
    決結果，自無庸一一論述，併此敘明。
據上論結，本件上訴為無理由，爰判決如主文。
中      華      民      國    九十二    年      四      月    二十九    日
                                民事第十庭
                                    審判長法  官  林  敬  修
                                          法  官  劉  勝  吉
                                          法  官  黃  騰  耀
右正本係照原本作成。
如不服本判決，應於收受送達後二十日內向本院提出上訴書狀，其未表明上訴理由者
，應於提出上訴後二十日內向本院補提理由書狀（均須按他造當事人之人數附繕本）
上訴時應提出委任律師或具有律師資格之人之委任狀；委任有律師資格者，另應附具
律師資格證書及釋明委任人與受任人有民事訴訟法第四百六十六條之一第一項但書或
第二項（詳附註）所定關係之釋明文書影本。
中      華      民      國    九十二    年      四      月     三十     日
                                          書記官  吳  碧  玲
附註：
民事訴訟法第四百六十六條之一（第一項、第二項）：
對於第二審判決上訴，上訴人應委任律師為訴訟代理人。但上訴人或其他法定代理人
具有律師資格者，不在此限。
上訴人之配偶、三親等內之血親、二親等內之姻親，或上訴人為法人、中央或地方機
關時，其所屬專任人員具有律師資格並經法院認為適當者，亦得為第三審訴訟代理人
。


司法院資訊處製作；財團法人民間司法改革基金會備份。
